臺灣高等法院臺中分院刑事判決　　　　　　　　　　九十四年度上訴字第六四二號
　　上　訴　人　臺灣苗栗地方法院檢察署檢察官
　　上　訴　人
　　即　被　告　乙○○
　　選任辯護人　蔣志明律師
　　被　　　告　戊○○
　　　　　　　　丁○○
　　共　　　同
　　指定辯護人　本院公設辯護人　甲○○
右上訴人因偽造貨幣案件，不服臺灣苗栗地方法院九十三年度訴字第一五二號中華民
國九十四年二月一日第一審判決（起訴案號：臺灣苗栗地方法院檢察署九十二年度偵
字第三五五○號），提起上訴，本院判決如左：
    主  文
原判決關於乙○○部分撤銷。
乙○○共同收受後方知為偽造之通用紙幣而仍行使，處罰金肆仟元，如易服勞役，以
參佰元折算壹日。扣案偽造新版新臺幣壹仟元紙幣（紙幣號碼：EM376576EU）壹張沒
收。
其他上訴駁回。
    事      實
一、乙○○前於民國（下同）八十五年間，因強盜案件，經臺灣臺中地方法院判決判
    處有期徒刑七年確定，甫於九十一年十二月十七日縮刑假釋期滿執行完畢，猶不
    知悔改，於不詳時間、地點，自不詳姓名年籍之人處，收受新版新臺幣（下同）
    一千元紙幣一張（紙幣號碼：EM376576EU），嗣於九十二年九月十二日，由丁○○駕駛車號二三五二─ＧＣ號自用小客車，搭載乙○○、戊○○，並攜帶前開紙
    鈔，於同日下午六時二十分許，在苗栗縣大湖鄉富興村台三線八寮灣段黃鳳琴所
    經營之「阿珠檳榔攤」，由乙○○搖下車窗，持前開仟元紙幣一張購買檳榔，黃
    鳳琴收下後發現該仟元紙幣係偽鈔，遂告以該偽鈔不能使用，須持真鈔購買（此
    部分不另為無罪之諭知，詳如後述），並將該偽鈔退還乙○○，其等三人旋即駕
    車離開。詎乙○○、戊○○及丁○○等人於知悉前開紙鈔係偽鈔後，竟共同基於
    行使之犯意聯絡，於同日下午六時五十分許，由丁○○駕車前往苗栗縣公館鄉福
    德村七鄰福德一○七之一號己○○所經營之「兵海檳榔攤」，由乙○○將上開偽
    造之千元紙鈔交付戊○○，再由戊○○以購買香煙為由，持向己○○行使得手，
    己○○並找九百四十元（以贓物認領保管單所載為準）予戊○○。嗣經黃鳳琴報
    警處理，而於同日下午七時許，在苗栗縣公館鄉福興村大展超商前為警查獲，並
    扣得偽造千元紙幣一張。
二、案經苗栗縣警察局大湖分局報請臺灣苗栗地方法院檢察署檢察官偵查起訴。
    理      由
一、訊據上訴人即被告（以下簡稱被告）戊○○對於上揭事實供承不諱；被告乙○○
    、丁○○均矢口否認有行使偽鈔之犯行，被告乙○○辯稱：該紙鈔係戊○○還給
    伊的，伊並不知道係偽鈔，且伊向黃鳳琴買檳榔和啤酒，黃鳳琴只說錢找不開，
    未說是偽鈔，伊至警局才知係偽鈔云云；被告丁○○辯稱：伊只負責開車，伊不
    知道係偽鈔云云。惟查：
（一）右揭事實，業據被告戊○○於原審審理時坦白承認，被告三人在檳榔攤購買物
      品行使偽鈔之過程，並經證人黃鳳琴、己○○於警詢、偵查中及原審審理中證
      述甚詳；扣案之千元紙鈔張，經送請中央印製廠鑑定結果，認係以彩色噴墨方
      式仿印，無隱藏字及凹版印紋凸起效果；紙質與真鈔不同，以螢光筆繪製仿紙
      張螢光纖維絲，水印以灰色墨在紙張背面仿製，安全線係燙印整條箔膜（含面
      額數字）再以灰色墨覆蓋仿鈔券正面五段裸露部分；左下角面額數字以燙印箔
      膜仿折光變色油墨，係屬偽造，有該廠九十二年九月二十九日中印發字第○九
      二○○○四四六四號函乙份及扣案一千元紙幣乙紙在卷可稽。
（二）證人黃鳳琴因發現乙○○所持用之紙鈔係偽鈔不能使用，須持真鈔始得購買，
      乙○○並當場告訴戊○○等情，業經被告乙○○於偵查中供認甚詳（見偵查卷
      第五十頁），其復於原審供稱：「老闆說錢怪怪的，不太一樣，他不收」、「
      當時我看老闆看那張鈔票看蠻久的樣子，我覺得那張錢怪怪的。」等語（見原
      審卷第一一○頁），而被告乙○○已是智慮成熟健全、又非無生活經驗之成年
      人，於證人黃鳳琴告知後，對於本件紙鈔是否偽鈔豈有不知之理？且被告戊○○自警偵訊時均供稱：該紙鈔係被告乙○○所交付等語、於原審及本院審理中
      除為相同之供述外，另供稱：其並未向被告乙○○借錢等語；復以證人身分於
      原審具結證稱：「（這張紙鈔是誰交給你的，？）乙○○。」、「（何時交給
      你？）他買東西完了之後，第一攤的老闆跟他說錢怪怪的，他就把錢拿給我，
      跟我說錢怪怪的。」、「（當時是在第一攤檳榔攤之後，因為他不能買，所以
      把錢拿給你？）對，他叫我再去買。」、「他叫我再去買看看，後來我們就到
      第三攤，我也是坐在後座，把手伸出去跟老闆買‧‧他說停車再買。」、「（
      找零的錢如何處理？）我拿給乙○○，因為錢是他的不是我的。」等語（見原
      審卷九十四年一月十八日審判筆錄），參以被告乙○○與被告戊○○之間並無
      仇恨乙節，業據被告乙○○於偵查中供承在卷（見偵查卷第七二頁），雖被告
      丁○○於警詢時供稱：本件偽鈔係被告戊○○所交付云云，然被告丁○○與被
      告乙○○為男女朋友關係並曾同居等情，為渠等所坦認，其顯有迴護被告乙○○之可能，是以被告戊○○上開所述與事實較為相符，從而被告乙○○辯稱：
      伊不知道係偽鈔，該偽鈔係戊○○為還錢而交付乙節云云，顯係臨訟卸責之詞
      ，不足採信。
（三）被告丁○○於原審審理時供稱：「（找的錢九百四十元是交給你嗎？）對。」
      、「（你哪時候知道錢怪怪的？）第一攤買了之後就知道了。」、「（所以你
      就知道鈔票有可能是假的？）對。」、「我知道他（指戊○○）拿的可能是假
      鈔，因為那張怪怪的。」等語（見原審卷第二○一頁），而被告戊○○於警詢
      中供稱：「乙○○拿千元偽鈔交給我買東西時，丁○○有親眼目睹。」等語（
      見偵查卷第十四頁），其又於原審審理時證稱：「（丁○○有沒有看到【指戊○○在兵海檳榔攤買煙，並將所找之錢交給乙○○一事】？）應該有看到，他
      們都坐在前面。」等語（見原審卷第一八八頁），則被告丁○○對於前開紙鈔
      係屬偽鈔，且被告戊○○持以行使乙節自亦無法諉為不知；又被告丁○○既負
      責駕駛車輛搭載被告乙○○、戊○○前往檳榔攤停車行使偽鈔，且負責將被告
      戊○○行使後換取之金額收妥放置在車上之置物箱內（見原審卷第六八頁），
      ），主觀上顯有犯意之聯絡，而推由被告戊○○行使，觀其所為，顯係有共同
      參與行使偽鈔之犯行，要非單純之幫助行為而已，是辯稱僅係負責開車，不知
      道係偽鈔乙節，亦難採信。
（四）本件被告三人於為警查獲當時，被告乙○○身上另有二千元，被告戊○○身上
      尚有五百元，被告丁○○身上亦有一千三百元等情，業據其等三人於偵查中供
    認甚明，且互核相符，應堪採信。被告乙○○持上開偽鈔行使遭證人黃鳳琴告
      以偽鈔並拒絕後，非無其他鈔票或現金可供使用，竟立刻表示不買，且旋即換
      一家檳榔攤，再度使用相同之鈔票，其等行使偽鈔之犯意甚明；況在渠等之車
      上另有十三包香煙（另一包係被告戊○○在兵海檳榔攤所購買）等情，有苗栗
      縣警察局大湖分局扣押筆錄、扣押物品目錄表各一份在卷可稽，被告三人無視
      車上已有為數不少之香煙，又仍然購買香煙，顯係以購買香煙為由，而達其等
      行使偽鈔之目的，是被告三人行使偽鈔之犯行至為明確。
（五）關於證人黃鳳琴所證其當時曾以驗鈔筆在被告乙○○所持以行使之偽鈔上畫一
      道黑線乙節，因本件查獲之時間為九十二年九月十二日，距離本案原審審理即
      九十四年一月份，已相隔長達一年四月以上，且證人黃鳳琴在他人向其購物所
      交付之紙鈔上面以驗鈔筆驗其真偽，對顧客究屬有欠尊重，於劃線驗證時僅輕
      微淺試，自屬可能，所留痕跡恐較輕淡，其所劃之黑線，因時間久遠，在保存
      過程中，產生褪色、模糊甚至消失自亦屬可能；且本件復查無其他證據足以證
      明被告乙○○、戊○○所持以行使者係另外之紙鈔，是扣案之該張一千元偽鈔
      上面，雖未見有黑線之痕跡，但被告乙○○持該偽鈔向證人黃鳳琴行使，遭退
      還後交給被告戊○○持以向證人己○○行使後為警查獲乙情，既如前述，堪認
      本件扣案之千元偽鈔乙張，即係被告所持以行使者無疑。
（六）綜上所述，被告乙○○、丁○○上開辯解，均係事後卸責之詞，不足採信，事
      證明確，被告犯行，堪以認定。
二、核被告乙○○、戊○○及丁○○三人所為，均係犯刑法第一九六條第二項收受後
    方知為偽造之通用紙幣而仍行使罪。按刑事訴訟法第一百六十一條第一項規定：
    檢察官就被告犯罪事實，應負舉證責任，並指出證明之方法，因此檢察官對於起
    訴之犯罪事實，應負提出證據及說服之實質舉證責任，倘所提出之證據，不足為
    被告有罪之積極證明，或其指出證明之方法，無從說服法院以形成被告有罪之心
    證，基於無罪推定之原則，自應為被告無罪判決之諭知，最高法院著有九十二年
    台上字第一二八號判例意旨可資參照。次按刑法第一百九十六條第一項行使偽造
    紙幣罪，以明知係偽造之紙幣，故意收受後冒充真幣行使為構成要件，如其收受
    之初並不知係偽造，嗣後發覺因不甘受損失而仍行使者，則其情節較輕，應論以
    同條第二項之罪。查本件被告三人固有持偽造通用紙幣兌換真鈔之犯行，已詳述
    如前，然依卷內之證據資料，並無積極確切之事證足認被告乙○○於收受扣案紙
    幣之際係「明知係偽造之紙幣而故意收受」，依前開說明，此部分事實既乏可資
    為認定事實基礎之證據足佐，自未便遽將被告三人以刑法第一百九十六條第一項
    行使偽造通用紙幣罪相繩，公訴意旨雖以犯同法條第一項之行使偽造通用紙幣罪
    起訴，惟被告三人行使偽造紙幣之基本社會事實既屬同一，爰予變更起訴法條。
    又被告三人收受後方知為偽造之通用紙幣而仍行使，性質上含有詐欺之成分，已
    為收受後方知為偽造之通用紙幣而仍行使行為所吸收，不另論以詐欺罪。被告三
    人就上開犯行，彼此有犯意之聯絡及行為之分擔，均為共同正犯。
三、原審對被告戊○○及丁○○，依刑法第二十八條、第一百九十六條第二項、第四
    十二條第二項、第二百條，罰金罰鍰提高標準條例第一條前段、第二條，審酌被
    告二人行使偽鈔，擾亂金融秩序，及影響貨幣流通之可能危害程度，使用之數量
    僅一張，及其等犯罪之動機、目的、手段、犯後態度等一切情狀，各量處罰金三
    千元，並均諭知易服勞役之折算標準，並敘明扣案之千元紙幣乙張係屬偽鈔，不
    問屬於犯人與否，應依刑法第二百條之規定宣告沒收。其餘扣案之香煙十四包、
    檳榔三盒及友露安感冒藥二瓶，並非犯罪所用或所得之物，與沒收要件不符，而
    不另為沒收之諭知，核其認事用法，並無不合，量刑亦妥適。檢察官上訴意旨仍
    執前詞指摘原判決此部分不當，為無理由，應予駁回。
四、原審對被告乙○○併予論罪科刑，固非無見。惟查：被告乙○○固曾因強盜案件
    ，經臺灣臺中地方法院判決判處有期徒刑七年確定，甫於九十一年十二月十七日
    縮刑假釋期滿執行完畢，而於五年內再犯本罪，然本罪既屬專科罰金刑之罪，而
    非有期徒刑以上之刑之罪，自與刑法第四十七條累犯成立之要件不符，原審對其
    論以累犯，尚有未洽。公訴人及被告上訴意旨分別指摘原判決此部分不當，雖均
    無理由，惟原判決既有上開可議之處，自應由本院將原判決關於被告乙○○部分
    予以撤銷改判。爰審酌被告乙○○行使偽鈔，擾亂金融秩序，及影響貨幣流通之
    可能危害程度，使用之數量僅一張，其犯罪之動機、目的、手段、素行不佳，暨
    始終否認犯行等一切情狀，量處罰金四千元，並諭知易服勞役之折算標準。扣案
    之偽造千元紙鈔乙張，不問屬於犯人與否，應依刑法第二百條之規定宣告沒收。
五、
（一）公訴意旨略以：被告乙○○明知扣案之千元紙鈔一張（號碼：EM 376576EU號
      ）係屬偽造，竟與被告戊○○、丁○○共同基於行使偽造千元紙鈔之概括犯意
      ，先於九十二年九月十二日下午六時二十分許，由丁○○駕駛車牌二三五二─
      ＧＣ號自用小客車搭載乙○○、戊○○，並攜帶前開偽鈔，前往苗栗縣大湖鄉
      富興村台三線八寮灣段黃鳳琴所經營之「阿珠檳榔攤」，由乙○○持前開千元
      偽鈔，以購買檳榔為由向黃女行使，為黃女識破始未能得逞。乙○○等三人復
      承前開之概括犯意，於同日下午六時三十分許，駕車前往苗栗縣獅潭鄉竹木村
      十六鄰汶水十六號賴兆麟所經營之檳榔攤，由戊○○持前開偽造之千元紙鈔，
      以購買香煙為由，向賴兆麟行使，經賴某發覺始未得逞，因認被告三人係涉犯
      刑法第一九六條第一項之行使偽造通用紙幣罪嫌等語。
（二）按犯罪事實應依證據認定之，無證據不得認定犯罪事實，刑事訴訟法第一百五
      十四條第二項定有明文。次按認定不利於被告之事實，須依積極證據，茍積極
      之證據本身存有瑕疵而不足為不利於被告事實之認定，即應為有利於被告之認
   定，更不必有何有利之證據，而此用以證明犯罪事實之證據，猶須於通常一般
      人均不至於有所懷疑，堪予確信其已臻真實者，始得據以為有罪之認定，倘其
      證明尚未達到此一程度，而有合理性之懷疑存在，致使無從為有罪之確信時，
      即應為無罪之判決，最高法院著有三十年上字第八一六號、七十六年臺上字第
      四九八六號判例、八十二年度臺上字第一六三號判決意旨可供參照。再按被告
      否認其犯罪，雖得就公訴人所提之證據，提出反證或證明該項事證並非真實，
      但並無自證己罪之義務。申言之，不能以被告不能證明並無所指犯罪，即反證
      被告之犯罪即已成立，亦有最高法院九十二年度臺上字第四四二八號判決意旨
      可資參照。
（三）公訴人認被告三人涉犯刑法第一百九十六條第一項之行使偽造紙幣罪嫌，無非
      以證人黃鳳琴、賴兆麟之證詞、扣案之紙鈔經鑑定係屬偽鈔，且本件被告三人
      為警查獲當時車上有多達十四包香煙及三盒檳榔等物為其依據。訊據被告戊○○坦承有上揭行使偽鈔之事實；被告乙○○、丁○○亦坦稱有於上揭時、地持
      一張千元紙鈔買煙等情，惟其二人均堅詞否認有行使偽鈔之犯行，被告乙○○
      辯稱：伊並不知道持以行使者係偽鈔，且不知道戊○○持該紙鈔買煙等語；被
      告丁○○則辯稱：伊亦不知該紙鈔係偽鈔，伊僅負責開車等語。經查：
      (1)關於被告三人於被告乙○○持前開紙鈔向證人黃鳳琴買煙，遭黃鳳琴發現係
        偽鈔而拒收後始知悉為偽鈔乙節，已如前述；而扣案之千元紙鈔一張（號碼
        ：ＥＭ  ３７６５７６ＥＵ號），經本院當庭勘驗並與真鈔比對結果，其紙
        質、色澤、浮水印、隱藏線等，與真鈔幾無不同，若無受過特殊訓練、或經
        常接觸比對，實難以立即判斷係偽鈔，自不能以事後之鑑定結果而反推被告
        等於收受時即已知扣案之鈔票係偽鈔；又被告乙○○、戊○○案發後，就偽
        鈔之來源互相推諉卸責，乃人性之常，亦難以據此推測渠等收受時已知係偽
        鈔。至被告等於第一攤購物時，即經證人黃鳳琴告知係偽鈔，渠等因不甘損
        失，再持同一張偽鈔繼續向第二攤、第三攤購買，核與一般常情無違，此一
        行為方式固值非難，然究不能以此即推測渠等收受時已知係屬偽鈔。此外，
        復查無其他積極證據足資證明被告乙○○在取得前開偽鈔之際，即已知悉為
        偽鈔，被告三人在被告乙○○向證人黃鳳琴行使偽鈔之際既非明知為偽鈔，
        則縱有行使之事實，核與刑法第一百九十六條第一項行使偽造通用紙幣罪之
        構成要件不符，而不能以該罪相繩。
      (2)再按刑法第一百九十六條第二項前段之收受後方知為偽造之通用紙幣而仍行
        使罪，依同條第三項規定，該條第二項並不處罰未遂犯。又參照最高法院二
        十年上字第一九一一號判例意旨：該罪既未遂階段之認定，係以行使目的之
        已否完全達到為判斷標準，亦即須收受之相對人誤信為真鈔而收受始能認為
        達到行使目的，亦始得認為該行使行為已經完成。若相對人之店家於一收受
        時即識破，知行為人所交付者為偽鈔，則不能認為行使完成，應認行為尚屬
        未遂，不得論以刑法第一百九十六條二項前段之收受後方知為偽造之通用紙
        幣而仍行使罪，至為明確。關於被告戊○○於收受後知悉為偽鈔，仍持以向
        賴兆麟行使，遭賴兆麟拒絕乙節，固據證人賴兆麟證述在卷，然被告戊○○
        持以行使時，證人賴兆麟因即時察覺，而拒絕收受，則被告三人之行為尚屬
        未遂，核諸前揭說明，刑法第一百九十六條第二項之罪並無處罰未遂犯之明
        文，故此部分應不成立犯罪，併予敘明。
（四）綜上所述，本件公訴人所舉之事證尚無以證明被告乙○○於收受紙鈔時知悉為
      偽鈔，是就被告乙○○向證人黃鳳琴行使部分，核與刑法第一百九十六條第一
      項行使偽造貨幣之構成要件有間，又被告三人收受後雖知紙鈔為偽鈔而仍行使
      ，惟遭證人賴兆麟發現而未得逞部分，仍屬未遂行為，故就此部分並不成立犯
      罪。此外，復查無其他積極、確切之證據足資證明被告三人確有向黃鳳琴、賴
      兆麟行使偽鈔之犯行，就此部分原應為無罪之諭知，惟公訴意旨認此部分與前
      述論罪科刑部分有連續犯之裁判上一罪關係，故不另為無罪之諭知，應予敘明
      。
據上論斷，應依刑事訴訟法第三百六十九條第一項前段、第三百六十四條、第二百九
十九條第一項前段、第三百六十八條、第三百條，刑法第二十八條、第一百九十六條
第二項、第四十二條第二項、第二百條，罰金罰鍰提高標準條例第一條前段、第二條
，判決如主文。
本案經檢察官丙○○到庭執行職務。
中      華      民      國      九十四     年     五      月   二十五   日
                                臺灣高等法院臺中分院刑事第十庭
                                      審判長法  官  林  照  明
                                 法  官  吳  重  政
                                            法  官  唐  光  義
右正本證明與原本無異。
如不服本判決應於收受送達後十日內向本院提出上訴書狀，其未敘述上訴之理由者並
得於提起上訴後十日內向本院補提理由書（均須按他造當事人之人數附繕本）。
                                            書記官  王  麗  珍
中      華      民      國      九十四     年     六      月     三     日
                                                                        Ｒ
